【裁判字號】    97,易,25
【裁判日期】    980409
【裁判案由】    損害債權等
【裁判全文】
臺灣基隆地方法院刑事判決                97年度易字第25號
公  訴  人  臺灣基隆地方法院檢察署檢察官
被      告  甲○○
被      告  乙○○○
上列被告因損害債權等案件，經檢察官提起公訴（96年度偵字第
5900號、96年度偵字第6259號），本院判決如下：
    主  文
甲○○共同明知為不實之事項，而使公務員登載於職務上所掌之
公文書，足以生損害於公眾及他人，處有期徒刑伍月，如易科罰
金，以新臺幣壹仟元折算壹日，減為有期徒刑貳月又拾伍日，如
易科罰金，以新臺幣壹仟元折算壹日。
乙○○○共同明知為不實之事項，而使公務員登載於職務上所掌
之公文書，足以生損害於公眾及他人，處有期徒刑參月，如易科
罰金，以新臺幣壹仟元折算壹日，減為有期徒刑壹月又拾伍日，
如易科罰金，以新臺幣壹仟元折算壹日。緩刑貳年。
    事  實
一、甲○○與庚○○、丙○○、子○○、癸○○、己○○、寅○○、巳○○、午○○、辰○○、戊○○、丁○○、壬○○、
    辛○○及卯○○等人均為基隆市汽車貨物裝卸業職業工會之
    會員，並實際共同服務於東日山物流國際股份有限公司及東
    逸實業股份有限公司從事貨物裝卸工作，彼此間向來均以全
    體平分當月總收入之方式計酬，並遵從上開場站開始工作時
    以工會常務理事身分自居之甲○○指示，按月上繳其工資1
    份（亦即若有15人實際工作，則將總收入平分成17份，除班
    長多支領1份，另1份即繳付甲○○），甲○○並謂此係工會
    所訂之規矩，庚○○等人因參與工會會務不深，乃深信不疑
    ，多年來均依其所言給付之，孰料庚○○等人日前始得悉，
    工會根本從無甲○○所稱會員之工作報酬應攤分上繳予常務
    理事之規定，嗣庚○○等人以甲○○所受其等交付之上開款
    項，實無法律上原因，以甲○○受有不當利益為由向臺灣基
    隆地方法院訴請返還上開庚○○等人所交付之款項，經臺灣
    基隆地方法院於民國94年6 月24日為第一審判決，判處「甲○○應給付庚○○352130元，丙○○、子○○、癸○○、己○○、寅○○、巳○○、午○○、辰○○、戊○○  丁○○
    、壬○○、辛○○等人各176064元，卯○○85847 元，及均
    自94年1 月28日起至清償日止，按週年5%計算之利息。訴訟
    費用新台幣26344 元由甲○○負擔。本判決所命給付，分別
    由庚○○以176000元，丙○○、子○○、癸○○、己○○、
    寅○○、巳○○、午○○、辰○○、戊○○、丁○○、壬○○、辛○○各以88000元，卯○○以新台幣40002元，為甲○○供擔保後，分別得為假執行」，經甲○○不服分別上訴台
    灣高等法院、最高法院均上訴駁回，於95年6 月13日確定。
    詎甲○○收受前開民事判決後，明知依該判決結果，其財產
    於將受強制執行之際，為避免其所有如附表所示土地、建物
    及股權遭受強制執行，竟意圖損害庚○○等債權人之債權，
    將附表所示編號一至四之不動產，以贈與之方式，移轉登記
    與其子何其憲，附表所示編號七之股權，以贈與之方式，移
    轉與柳素連，附表編號五、六之不動產，以買賣方式，移轉
    登記與其妻乙○○○，而處分其財產，足以損害庚○○等人
    之債權。而乙○○○明知就附表編號五、六之土地與甲○○
    並無買賣之真意，竟與甲○○共同基於使公務員登載不實之
    犯意聯絡，委請不知情之代書余志寧於95年12月4 日，佯以
    二人業於95年11月3 日訂定買賣契約為由，將系爭土地辦理
    移轉登記至乙○○○名下，致使該管公務員於同年12月4 日
    將前開不實之買賣事項，登載於職務上所掌之土地登記簿公
    文書上，足生損害於臺北縣瑞芳地政事務所對於地政管理暨
    登載之正確性。嗣債權人庚○○等人欲對前開甲○○財產為
    強制執行時，調閱上開房地之登記謄本，始發現上情。
二、案經庚○○、丙○○、子○○、癸○○、己○○、寅○○、
    巳○○、午○○、辰○○、戊○○、丁○○、壬○○、辛○○及卯○○等人告訴臺灣基隆地方法院檢察署檢察官偵查起
    訴。
    理  由
壹、證據能力方面
一、按被告以外之人於審判外之言詞或書面陳述，除法律有規定
    者外，不得作為證據；又被告以外之人於審判外之陳述，雖
    不符合刑事訴訟法第159條之1至第159條之4之規定，而經當
    事人於審判程序同意作為證據，法院審酌該言詞陳述或書面
    陳述作成時之情況，認為適當者，亦得為證據，而當事人、
    代理人或辯護人於法院調查證據時，知有上開不得為證據之
    情形，而未於言詞辯論終結前聲明異議者，視有前項之同意
    ，刑事訴訟法第159條第1項及第159條之5分別定有明文。本
    件證人何其憲、柳素連於檢察官詢問時所為之陳述，雖為被
    告本人以外之人於審判外之言詞陳述，然經本院於審判程序
    提示予被告並告以要旨，經被告表示無意見，且未聲明異議
    ，又本院審酌上開證人訊問筆錄之記載，並無不正取供之情
    事，足認並無不當之情形，故就此等審判外言詞陳述作成時
    之情況，應認為適當，得援為本案證據。
二、另本件認定事實所引用之本件卷證所有文書證據，檢察官、
    被告並未主張排除前開書證之證據能力，且迄於本院言詞辯
    論終結前均未表示異議，本院審酌前開書證並無證據證明係
    公務員違背法定程序所取得，亦無刑事訴訟法第159條之4之
    顯有不可信之情況與不得作為證據之情形，本件認定事實所
    引用之本件卷證所有文書證據，亦均認為有證據能力。
貳、事實認定方面
一、訊據被告甲○○矢口否認有何毀損債權及使公務員登載不實
    之犯行，被告乙○○○矢口否認有使公務員登載不實之犯行
    。惟被告甲○○辯稱：將附表編號一至四不動產，移轉登記
    與其子何其憲，是因為該土地及建物為祖產，其他兄弟決定
    要將不動產過戶給下一代，才會移轉給兒子何其憲，附表編
    號五、六移轉登記與其妻乙○○○，是因為上開二筆土地本
    來屬金珠公司所有，當年因農地關係，不能登記在法人名下
    ，才會登記在公司實際負責人即伊的名下，後來農地解禁，
    才又過戶回登記名義人乙○○○，至於附表編號七的股權，
    是因伊曾向柳素連借款，債欠120 萬，經柳素連同意，以公
    司股權抵債云云；被告乙○○○辯稱：附表編號五、六移轉
    登記給伊，確實是因為上開土地本來就是金珠公司所有，現
    在只是登記回登記名義人即伊的名下云云。
二、被告甲○○因無法律上原因，受有不當利益，經本院於94年
    6 月24日為第一審判決，判處「甲○○應給付庚○○352130
    元，丙○○、子○○、癸○○、己○○、寅○○、巳○○、
    午○○、辰○○、戊○○  丁○○、壬○○、辛○○等人各
    176064元，卯○○85847元，及均自94年1月28日起至清償日
    止，按週年5%計算之利息。訴訟費用新台幣26344 元由甲○○負擔。本判決所命給付，分別由庚○○以176000元，丙○○、子○○、癸○○、己○○、寅○○、巳○○、午○○、
    辰○○、戊○○、丁○○、壬○○、辛○○各以88000 元，
    卯○○以新台幣40002 元，為甲○○供擔保後，分別得為假
    執行」，經甲○○不服分別上訴台灣高等法院、最高法院均
    上訴駁回，於95年6 月13日確定，並得假執行。被告甲○○
    於收受前開民事判決後，委請代書於95年9月5日以贈與為由
    將附表編號一、四不動產，辦理移轉登記至其子何其憲名下
    ，於95年12月4 日以買賣為由，將附表編號五、六不動產，
    辦理移轉登記至被告乙○○○名下，於95年9 月20日以轉讓
    為由，將附表編號七之股權，辦理移轉登記至柳素連名下之
    事實，為被告等所是認，並有本院94年訴字第23號民事判決
    、土地登記申請書、土地買賣所有權移轉契約書、土地所有
    權狀、土地登記謄本、建物登記謄本、基隆市安樂區地政事
    務所函、台北縣瑞芳鎮地政事務所函、基隆市稅捐稽徵處贈
    與稅繳清證明書、財政部台灣省北區國稅局年度證券交易稅
    一般代徵稅額繳款書等件為憑，足見被告甲○○確實已處於
    且知悉將受強制執行之際，而將其所有系爭土地、建物、股
    權分別以贈與、轉讓及買賣為由移轉登記予何其憲、柳素連
    、被告乙○○○。
三、被告甲○○雖以前詞置辯，惟查：
  (一)附表所示編號二至四之土地，其所有權人分別為何子青（權
    利範圍五分之一，登記原因：買賣，登記日期68年3 月14日
    ）、何子嘉（權利範圍五分之二，登記原因：買賣，登記日
    期68年3 月14日）、何其政（權利範圍五分之一，登記原因
    ；贈與，登記日期94年11月18日）、何其憲（權利範圍五分
    之一，登記原因：贈與，登記日期95年9月5日），附表編號
    一之建物，其所有權人分別為何子青（權利範圍三分之一，
    登記原因：第一次登記，登記日期72年7 月15日）、何其政
    （權利範圍三分之一，登記原因：贈與，登記日期94年11月
    18日）、何其憲（權利範圍三分之一，登記原因：贈與，登
    記日期95年9月5日），果如被告甲○○所言，因兄弟間決議
    將上開土地移轉登記與下一代，為何僅有被告將其名下土地
    、建物之所有持分移轉與其子何其憲，其餘兄弟均未辦理移
    轉？可見被告甲○○上述辯解，不足採信。
  (二)證人柳素連於偵查中雖證述：確實曾於84、85年間，借錢給
    被告甲○○，陸陸續續共150萬元，被告甲○○有還30 萬元
    ，尚欠120 萬元，被告甲○○因此以金珠公司股份來抵債等
    語（詳96年度交查字第78號偵查卷第130 頁），與被告甲○○之辯詞相符，然證人及被告均無法提出借款之證據，以證
    明渠等所言有借款之事為真，又渠等就股權抵債乙事未經過
    任何債權債務清算程序，亦無締結書面契約，衡諸常理，於
    消費借貸關係中，債權人倘欲讓債務人以特定物清償債務，
    除應先確定借貸總額，並應評估該特定物有無足夠價值抵償
    ，被告與證人柳素連間就本件借款、以及股權抵債所為之上
    開陳述與社會常情無一相符，故渠等陳述以股權抵債，亦不
    足採。
  (三)至於被告甲○○、乙○○○對於附表編號五、六之不動產移
    轉登記與被告乙○○○，是假買賣之事實，並不爭執。因此
    被告二人有共同使公務員登載不實之犯行，洵堪認定。
  (四)綜上，被告甲○○知悉自己隨即有遭受強制執行之可能，竟
    於強制執行之前將不動產、股權完成所有權移轉登記之行為
    ，足生損害告訴人庚○○等人債權。據此，被告甲○○有損
    害債權之意圖，可堪認定。而被告甲○○與乙○○○間就本
    件附表編號四、五土地並無買賣真意之事實，為被告二人所
    是認，業析如前述，被告甲○○委請不知情之代書余志寧將
    上開土地辦理移轉登記至被告乙○○○名下，余志寧因而向
    臺北縣瑞芳地政事務所辦理前揭所有權移轉登記，致使該管
    公務員將前開不實之買賣事項，登載於職務上所掌之土地登
    記簿等公文書上，亦如前述，被告二人使公務員登載不實部
    分犯行，事證明確，亦足堪認定。
四、按刑法第356 條損害債權罪之成立，僅須債權人對於債務人
    取得強制執行法第4 條所列執行名義，得以隨時聲請法院強
    制執行者，即屬之；而所謂取得執行名義，不以經判決確定
    者為限，且於他人取得執行名義後，確有毀壞、處分或隱匿
    其財產之行為，即足以成立犯罪；又假執行之裁判，依強制
    執行法第4 條第1 項第2 款之規定得為強制執行執行名義。
    故核被告甲○○所為，係犯刑法第356 條毀損債權及同法第
    214 條使公務員登載不實罪，被告乙○○○所為，係犯刑法
    第214條使公務員登載不實罪。被告甲○○先後2次移轉所有
    權登記之行為，係基於損害同一債權之犯意，於密切接近之
    時間接續實施，並僅侵害同一法益，各行為之獨立性極為薄
    弱，依一般社會健全觀念，在時間差距上，難以強行分開，
    在刑法評價上，應視為數個舉動之接續施行，合為包括一行
    為予以評價，為接續犯。被告甲○○就前開使公務員登載不
    實之犯行，與被告乙○○○有犯意之聯絡，及行為之分擔，
    為共同正犯。被告利用不知情之余志寧向臺北縣瑞芳地政事
    務所辦理所有權移轉登記，為間接正犯。被告以一行為，同
    時觸犯上開二罪名，為想像競合犯，應依刑法第55條之規定
    ，從一重之使公務員登載不實罪處斷。爰審酌被告甲○○既
    明知判決需給付告訴人等人賠償額，竟無視司法公正判決結
    果，意圖脫產，毀損告訴人債權之犯罪動機、手段、目的，
    被告乙○○○犯罪動機、手段、目的及其渠等犯罪後態度等
    一切情狀，各量處如主文所示之刑，並均諭知易科罰金之折
    算標準。末按被告二人犯罪時間於96年4 月24日以前，合於
    中華民國96年罪犯減刑條例之減刑條件，應依該條例第2 條
    第1項第3款規定，均減其宣告刑二分之一，並均諭知易科罰
    金之標準。末查被告乙○○○前未曾因故意犯罪受有期徒刑
    以上刑之宣告，有臺灣高等法院被告前案紀錄表在卷可按，
    經此教訓，當知警惕而無再犯之虞，本院綜核各情，認所宣
    告之刑，以暫不執行為適當，併予宣告緩刑二年，以啟自新
    。
據上論斷，應依刑事訴訟法第299 條第1 項前段，刑法第28條、
第214條、第356條、第55條、第41條第1項前段、第74條第1款，
刑法施行法第1條之1，中華民國96年罪犯減刑條例第2條第1項第
3款、第7條，判決如主文。
本案經檢察官丑○○到庭執行職務。
中    華    民    國    98    年    4     月    9     日
                  刑事第四庭法    官  齊潔
以上正本證明與原本無異。
如不服本判決應於收受送達後10日內向本院提出上訴書狀，並應
敘述具體理由；其未敘述上訴理由者，應於上訴期間屆滿後20日
內向本院補提理由書（均須按他造當事人之人數附繕本）「切勿
逕送上級法院」。
中    華    民    國    98    年    4     月    9     日
                            書 記 官  王月娥
附錄論罪法條
刑法第214條
明知為不實之事項，而使公務員登載於職務上所掌之公文書，足
以生損害於公眾或他人者，處3年以下有期徒刑、拘役或5百元以
下罰金。
刑法第356條
債務人於將受強制執行之際，意圖損害債權人之債權，而毀壞、
處分或隱匿其財產者，處2年以下有期徒刑、拘役或5百元以下罰
金。
附表：
   ┌──┬───┬─────────┬──────┐
   │編號│財產權│坐落地點          │登記日期    │
   ├──┼───┼─────────┼──────┤
   │ 一 │ 建物 │基隆市○○街118號 │95年9月5 日 │
   │    │      │所有權三分之一    │            │
   ├──┼───┼─────────┼──────┤
   │ 二 │ 土地 │基隆市○○段246號 │95年9月5 日 │
   │    │      │所有權五分之一    │            │
   ├──┼───┼─────────┼──────┤
   │ 三 │ 土地 │基隆市○○段246-1 │95年9月5 日 │
   │    │      │所有權五分之一    │            │
   ├──┼───┼─────────┼──────┤
   │ 四 │ 土地 │基隆市○○段272-4 │95年9月5 日 │
   │    │      │所有權三分之一    │            │
   ├──┼───┼─────────┼──────┤
   │ 五 │ 土地 │臺北縣瑞芳鎮魚坑│95年12月4日 │
   │    │      │魚小段198號     │            │
   │    │      │所有權全部        │            │
   ├──┼───┼─────────┼──────┤
   │ 六 │ 土地 │臺北縣瑞芳鎮魚坑│95年12月4日 │
   │    │      │魚小段198-3 號  │            │
   │    │      │所有權全部        │            │
   ├──┼───┼─────────┼──────┤
   │ 七 │ 股權 │金珠倉儲股份有限公│95年9月20日 │
   │    │      │司10%股份         │            │
   └──┴───┴─────────┴──────┘


司法院資訊處製作；財團法人民間司法改革基金會備份。
